【裁判字號】    97,台上,140
【裁判日期】    970124
【裁判案由】    給付承攬報酬
【裁判全文】
最高法院民事判決              九十七年度台上字第一四０號
上  訴  人  大創國際室內裝修設計有限公司
法定代理人  乙 ○ ○
訴訟代理人  余 忠 益律師
被 上訴 人  甲○○○
上列當事人間請求給付承攬報酬事件，上訴人對於中華民國九十
六年七月二十四日台灣高等法院第二審判決（九十六年度建上字
第三八號），提起上訴，本院判決如下：
    主  文
原判決廢棄，發回台灣高等法院。
    理  由
本件上訴人主張：兩造於民國九十二年六月間，就被上訴人所有
坐落台北縣新店市○○○街六巷三六號之透天別墅建物（下稱系
爭建物）之土水改修工程（下稱系爭土水改修工程）及室內裝修
工程（下稱系爭室內裝修工程）訂立工程契約（下稱系爭契約）
，各分為五期工作階段，伊已依約完成系爭土水改修工程，且進
行至系爭室內裝修工程第四期階段。惟被上訴人拒絕給付系爭土
水改修工程尾款新台幣（下同）二十四萬六千元，亦拒絕給付系
爭室內裝修工程第三期工程款一百零六萬八千一百四十七元，並
於九十四年六月間，未經通知即拆除伊施作完成之客廳主牆面歐
式造型壁板、羅馬圓柱、兩邊古典基座、天花線板、五樓冷水池
基座水泥台、五樓主臥入口古典屏風及窗框等部分木作與土木工
程，該部分之工程款項為六十七萬元，依系爭契約第七條第三項
之約定，伊得請求被上訴人給付之。另被上訴人又追加於九十三
年五月四日由伊施作同市○○路二號「歐洲庭園咖啡店」壁紙工
程（下稱系爭壁紙工程）費用為二萬九千元，亦迄未支付，伊亦
得請求給付。又被上訴人已搬入系爭建物使用，仍未付清尾款，
伊亦得依系爭契約第八條第二項之約定，向被上訴人請求自系爭
土水改修工程完工之日起，按日乘以總工程費千分之一金額之違
約金等情。爰依民法第五百零五條第二項之規定，及系爭工程契
約第七條第三項、第八條第二項之約定，求為命被上訴人給付二
百零一萬三千一百四十七元，及自起訴狀繕本送達翌日起算年息
百分之五利息之判決。
被上訴人則以：兩造成立之系爭契約，約定系爭土水改修工程之
施工期限為一００個工作天，自九十二年六月二十七日開工，應
於同年十一月十七日完工；系爭室內裝修工程之施工期限則為九
七個工作天，自九十三年十月十五日開工，應於九十四年一月二
十一日完工。然上訴人不僅遲未完工，就系爭土水改修工程遲誤
五九一日，而系爭室內裝修工程則遲誤三四四日，且系爭土水改
修工程有多項品質不佳或偷工減料及所用材質極差之瑕疵，未通
過驗收；系爭室內裝修工程亦有相同之情形。伊前曾以口頭向上
訴人表示終止系爭契約，並再以第一審答辯狀之送達作為終止系
爭契約之意思表示，上訴人就系爭工程未施作部分應返還伊前已
給付之承攬報酬。又伊於系爭室內裝修工程施作前即要求在系爭
契約第八條第一項將違約金約定提高為千分之五，上訴人亦同意
之。上訴人就系爭土水改修工程應負擔之違約金為二百五十四萬
一千三百元，足以抵銷其請求給付之承攬報酬額。況伊非「歐洲
庭園咖啡店」之負責人，縱認伊應給付系爭壁紙工程費用，亦主
張與上訴人應給付之違約金抵銷，自無庸再給付承攬報酬等語，
資為抗辯。
原審維持第一審所為上訴人敗訴之判決，駁回其上訴，係以：查
系爭土水改修工程部分，系爭契約明定自九十二年六月二十七日
開工，至同年十一月十七日止完工，而被上訴人提出系爭土水改
修工程之瑕疵表，所指上訴人施作部分有瑕疵者，均為室內裝修
工程，並未具體指述系爭土水改修工程有何部分未施作，且上訴
人既已進場施作部分系爭室內裝修工程，衡諸常情，堪認系爭土
水改修工程應已完工。惟觀上訴人九十四年九月六日寄發予被上
訴人之郵局存證信函所載，其於九十四年五月二十五日始完成系
爭土水改修工程，足認上訴人就系爭土水改修工程部分，確實有
遲延完工之情形。依系爭契約第八條有關違約處理部分約定，被
上訴人即得依逾期天數向上訴人主張按每日千分之一計算之違約
罰款。經扣除節慶、星期六、日及例假日後，其遲延完工之日數
，合計為三八三日，按上述標準計算，上訴人應負擔之遲延罰款
為一百六十四萬六千九百元。其次，兩造就系爭室內裝修工程部
分，約定被上訴人於簽約時、壁爐與木作工程進行至一半及完成
時、油漆、浴室櫃、燈具、木地板工程完成時，應分別給付一定
比率之工程款，並於完工後三日內驗收完時給付尾款。上訴人係
請求第三階段之工程款，並非請求工程尾款，自不以全部完工為
要件。至完工部分若具有瑕疵，被上訴人得請求上訴人修補，但
不得據以主張即可因此不負全部工程款之給付義務。又該工程係
約定自九十三年十月十五日開工，至九十四年一月二十一日止完
工，上訴人自承進行至第四階段工程，請求已完成之第三階段工
程款時遭拒，顯見上訴人就系爭室內裝修工程部分，尚未全部完
工，即有遲延完工之情形，應負擔遲延責任。被上訴人辯稱上訴
人應負擔自約定完工日起至九十四年底之遲延責任，尚屬有據。
經扣除節慶、星期六、日及例假日，算至九十四年十二月三十一
日止，上訴人遲延完工之日數為二三六日，應負擔之遲延罰款為
八十九萬六千二百十七元。上述二項工程遲延應負擔之損害賠償
金額合計為二百五十四萬三千一百十七元。而上訴人得向被上訴
人請求之金額，(一)系爭土水改修工程部分為二十一萬五千元，(二)
系爭室內裝修工程部分第三期工程款為七十五萬九千五百零六元
，(三)被上訴人未經通知即拆除已施作之客廳主牆面歐式造型壁板
、羅馬圓柱、兩邊古典基座、天花線板、五樓冷水池基座水泥台
、五樓主臥入口古典屏風、窗框等工程部分為六十七萬元，合計
為一百六十三萬四千五百零六元，經與被上訴人主張之金額抵銷
後，上訴人已無得向被上訴人請求給付之工程款，上訴人自不合
於系爭契約第八條第二項所定得向被上訴人請求給付違約金之要
件。復查，上訴人所稱之歐洲庭園咖啡店，其營利事業名稱係為
「維多利亞庭園」，係由訴外人余佩樺獨資經營之事業，上訴人
既未能證明系爭壁紙工程費用，與被上訴人有何關連，自不得請
求該部分費用。末查，上訴人經原審二次通知其提出上訴理由書
，迄至原審九十六年七月十日言詞辯論終結後之同年月十八日始
提出民事補具理由狀，而其聲請訊問證人陳正德、吳建均、廖水
龍、查子明、余佩樺等人，並未表明及釋明合於民事訴訟法第四
百四十七條第一項何款之事由提出此一證據，不應准許，核無逐
一訊問調查之必要。從而，上訴人依前述法律關係請求被上訴人
給付前開款額本息，洵非正當，不應准許等詞，為其判斷之基礎
。
按審判長應注意令當事人就訴訟關係之事實及法律為適當完全之
辯論，並應向當事人發問或曉諭，令其陳述事實、聲明證據、或
為其他必要之聲明及陳述，其所聲明及陳述有不明瞭或不完足者
，應令其敘明或補充之。此係審判長（或獨任法官）因定訴訟關
係之闡明權，同時為其義務，故審判長對於訴訟關係未盡此項必
要之處置，違背闡明之義務者，其訴訟程序即有重大瑕疵，基此
所為之判決，亦屬違背法令，此觀民事訴訟法第一百九十九條第
一項、第二項規定及本院四十三年台上字第一二號判例意旨即明
。本件系爭室內裝修工程契約雖約定該工程之完工期限為九十四
年一月二十一日，但同契約第三條第三項並約定：「倘因工程施
工範圍之增加，以及變更設計或其他不可抗拒之變故等，以及其
他不能歸責於乙方（即上訴人）之事由而導致工程進行受影響而
延遲完工日期時，得延長工作期限，並不得計入原定施工期限日
期。」（見一審卷第六二頁），而上訴人於第一審起訴時，既主
張其於九十四年三月三十日完成第三期階段，欲向被上訴人請領
該階段工程款時，遭被上訴人藉故拖延付款，又主張於同年六月
間，被上訴人未預先告知，即拆除前已施作完成之客廳主牆面歐
式造型壁板等部分木作與土水工程（見一審卷第四頁反面），上
訴人此項主張之真意究係為何？並未經原審予以適當之闡明，苟
上訴人於九十四年三月三十日完成第三階段工程時仍在被上訴人
容許之期限內，且被上訴人拆除上述部分木作與土水工程，又影
響上訴人後續工程之施作致延誤完工期限，顯非可歸責於上訴人
之事由所致，則能否仍得依系爭契約所定完工期限遽認上訴人應
負遲延責任？即非無疑；且被上訴人抗辯上訴人應負遲延責任至
九十四年年底之依據為何？攸關上訴人應否負違約罰款數額之計
算，亦未據原審調查審認，並說明所認定之依據，亦非無理由不
備之違誤。上訴論旨，執以指摘原判決不當，求予廢棄，不能認
為無理由。
據上論結，本件上訴為有理由。依民事訴訟法第四百七十七條第
一項、第四百七十八條第二項，判決如主文。
中    華    民    國  九十七  年    一    月  二十四  日
                      最高法院民事第六庭
                          審判長法官  朱  建  男
                                法官  顏  南  全
                                法官  黃  義  豐
                                法官  鄭  傑  夫
                                法官  蘇  清  恭
      本件正本證明與原本無異
                                      書  記  官
中    華    民    國  九十七  年    二    月   十二   日
                                                      Ｑ


司法院資訊處製作；財團法人民間司法改革基金會備份。
